臺灣高等法院臺中分院民事裁定　96年度再易字第63號
再審原告　　乙○○
再審被告　　甲○○即賀雨田之.
訴訟代理人　丙○○
上列當事人間返還土地等事件，再審原告對於民國94年7月12日
本院94年度上易字第198號第二審確定判決，提起再審之訴，本
院裁定如下：
    主  文
再審之訴駁回。
再審訴訟費用由再審原告負擔。
    理  由
一、按再審之訴，應於三十日之不變期間內提起；其期間自判決
    確定時起算，判決於送達前確定者，自送達時起算；其再審
    之理由發生或知悉在後者，均自知悉時起算。又判決於上訴
    期間屆滿時確定。不得上訴之判決，於宣示時確定；不宣示
    者，於公告時確定，民事訴訟法第五百條第一項、第二項，
    第三百九十八條第一項前段、第二項分別定有明文。又再審
    原告如主張其知悉再審理由在後，應就此知悉在後之事實自
    負舉證責任（民事訴訟法第501條第1項第4款、第277條參照
    ）。又按民事訴訟法第496條第1項第13款所謂「當事人發現
    未經斟酌之證物或得使用該證物」，係指前訴訟程序事實審
    之言詞辯論終結前已存在之證物，因當事人不知有此致未經
    斟酌，現始知之；或雖知有此而不能使用，現始得使用者而
    言。若在前訴訟程序事實審之言詞辯論終結前尚未存在之證
    物，本無所謂發見，自不得以之為再審理由。即他造在前訴
    訟程序言詞辯論終結後之自認，亦不得據為再審之原因。如
    當事人在第二審言詞辯論終結後發見之證物，本不能在第三
    審提出者，縱曾依第三審上訴主張而被擯斥，仍得據以提起
    再審之訴（最高法院二十九年上字第一○○五號、三十二年
    上字第一二四七號、三十三年上字二六○○號等判例、司法
    院二十年院字第四三一號解釋參照）。又按發見人證，不能
    據為再審之訴之事由，為民事訴訟法第四百六十一條第一項
    第十款（修正後為同法第四百九十六條第一項第十款）之當
    然解釋。以發見同款所稱之新證物為理由提起再審之訴時，
    本於同一旨趣，自亦不許以發見之人證與發見之新證物合用
    為證，最高法院23年上字第2951號著有判例。又當事人以發
    見得使用未經斟酌之證物為再審理由者，應就其在前訴訟程
    序不能使用之事實，負舉證責任（民事訴訟法第二七七條參
    照）。
二、查本件再審原告主張，於本院94年度上易字第198號第二審
    確定判決後（下簡稱原確定判決），伊於96年9月28日台灣
    台中地方法院95年度訴字第1741號民事判決（下簡稱訴字17
    41案件，原告為台中縣政府、被告為甲○○《即賀雨田之繼
    承人》）認定：賀雨田不自任耕作，私自移轉坐落台中縣東
    勢鎮○○段石角小段一九七一地號土地（下簡稱系爭土地）
    ，經台中縣政府以訴字第1741號案件起訴狀繕本於95年7月
    11日送達再審被告解除再審被告承賣系爭土地買賣契約後，
    並依民法第259條第1款及第179條規定，判令：(一)甲○○應
    將台中縣東勢鎮○○段石角小段一九七一地號土地（地目：
    旱、面積：五一六○平方公尺）所有權應有部分二分之一移
    轉登記予中華民國。(二)訴訟費用由甲○○負擔。始知悉原確
    定判決有民事訴訟法第496條第1項第13款「當事人發現未經
    斟酌之證物或得使用該證物」情形，故提起本件再審之訴，
    並求為判決：(一)鈞院94年度上易字第198號確定判決應予廢
    棄。(二)前開廢棄部分，再審被告於前程序第一審之訴駁回。
    (三)前程序第一審、第二審及再審程序費用由再審被告負擔。
三、惟查，本院原確定判決，係於民國94年7月12日確定，再審
    原告並於同年7月15日收受該案件判決書，業經本院調閱該
    卷宗，核閱無誤，乃再審原告遲至民國96年10月1日，始行
    提起本件再審之訴，有再審書狀及其上日期戳可按，顯已逾
    三十日之不變期間，揆諸前開說明，其再審之訴，顯不合法
    。雖再審原告提出下列證據證明伊係於96年9月28日，始知
    悉原確定判決有民事訴訟法第496條第1項第13款再審事由云
    云。然查，台灣台中地方法院95年度訴字第1741號民事判決
    書，係96年9月28日判決，業經本院調閱該案卷宗，審閱無
    誤，其時間顯在原確定判決言詞辯論終結之後（查原確定判
    決係94年6月28日言詞辯論終結），揆諸首開說明，自非屬
    民事訴訟法第496條第1項第13款所謂「證物」情形。又查，
    台中地方法院95年度訴字第1741號民事判決認定：賀雨田不
    自任耕作，私自移轉系爭土地乙節，無非以證人乙○○、嚴
    意輝、張綢等證詞為主要依據，有該判決書可考，然發見人
    證並非民事訴訟法第496條第1項第13款所謂「證物」，自不
    得為再審事由。又再審原告所提財政部國有財產局台灣中區
    辦事處、93年4月8日、台財產中管字第0930009045號函文證
    物，然該函文業於原確定判決中提出（見該卷第88頁），並
    經原確定判決斟酌，而於理由欄第六項認定；「本件事證已
    臻明確，兩造其餘攻擊防禦方法及所舉證據，經審酌結果，
    與本件判決結論均無影響，爰不一一論述，附此敘明」，自
    無發現可言。至再審原告所提財政部國有財產局台灣中區辦
    事處、95年1月16日、台財產中管字第0940035670號函文，
    及財政部國有財產局台灣中區辦事處、95年4月18日、台財
    產中管字第0950010360號函文，暨財政部國有財產局台灣中
    區辦事處於96年7月6日國有土地使用補償金繳納通知書及96
    年10月15日繳款收據，均係原確定判決言詞辯論終結之後之
    證物，揆諸首揭說明，顯非民事訴訟法第496條第1項第13款
    所謂「證物」，自不得為再審事由。綜上，再審原告未能舉
    證證明伊有民事訴訟法第500條第2項知悉再審理由在後之情
    形，其逕提起本件再審之訴，顯不合法，應予駁回。
四、本件事證已臻明確，兩造其餘攻擊或防禦方法及所提證據，
    均與本院心證之形成，不生影響，爰不一一再加以論述，併
    此明。
五、爰依民事訴訟法第五百零二條第一項，第九十五條，第七十
    八條，裁定如主文。
中　　華　　民　　國　　96　　年　　11　　月　　30　　日
          民事第一庭    審判長法　官　吳 火 川
                              法　官　簡 清 忠
                              法　官　陳 繼 先
以上正本係照原本作成。
不得抗告。
                              書記官　陳 三 軫
中　　華　　民　　國　　96　　年　　11　　月　　30　　日
                                                      Ｃ
